【裁判字號】    95,上訴,2375
【裁判日期】    950915
【裁判案由】    詐欺
【裁判全文】
臺灣高等法院刑事判決                95年度上訴字第2375號
  上  訴  人
  即  被  告  甲○○
                      （現於臺灣臺北看守所羈押中）
  指定辯護人  邱雅文律師
上列上訴人因詐欺案件，不服臺灣臺北地方法院95年度訴字第55
0號，中華民國95年5月30日第一審判決（起訴案號：臺灣臺北地
方法院檢察署95年度偵緝字第513號、95年度偵字第881、1578、
5050號），提起上訴，本院判決如下：
    主  文
原判決撤銷。
甲○○連續意圖為自己不法之所有，以詐術使人將本人之物交付
，處有期徒刑玖月。
    事  實
一、甲○○罹患精神分裂症，其精神狀況對現實情事之判斷力有
    所缺損，以致其辨識是非之能力，顯較一般人為遜。因失業
    且無法覓得正當職業，欠缺生活費用，竟基於意圖為自己不
    法所有之概括犯意，先後於附表所示之時間、地點，以自稱
    為任職於上傑、匯聚或外商公司之沈佩玉、姚嘉齡或姚佩玉
    ，連續向附表所示戊○○等人佯稱「皮包及鑰匙遺失或放在
    公司，深夜無法回家，需要請鎖匠開鎖及住宿旅館」等語為
    由，並留下上開假名及聯絡電話，表示一、二日後即可還款
    ，用以取信戊○○等人，使戊○○等人因同情而陷於錯誤，
    均誤信甲○○係因遺失或疏於攜帶皮包及鑰匙而一時急用，
    然其有正當職業而有還款之意願及資力，先後交付如附表所
    示之款項予甲○○收受，然甲○○得款後即避不見面。嗣約
    定還款時間屆至，戊○○等人以甲○○所留下之姓名及電話
    與其聯絡，然因甲○○不予理會或行動電話關機，或電話無
    人接聽或是該電話號碼並無甲○○此人，戊○○等人始知受
    騙，乃報警處理，另於九十四年十一月十二日下午，附表編
    號八號之癸○○、丙○○，在中正紀念堂捷運站適遇甲○○
    ，立即報警查獲，因而查悉上情。
二、案經戊○○、子○○（起訴書誤載為劉冠祐）、丑○○、辛○○、丁○○、乙○○（起訴書誤載為余明發）、庚○○、
    癸○○、丙○○、壬○○（起訴書誤載為謝爵安）、己○○
    （起訴書誤載為陳威祐）、蕭永生分別訴由臺北市政府警察
    局大安分局、中正第二分局報請臺灣臺北地方法院檢察署檢
    察官偵查起訴。
    理  由
一、訊據上訴人即被告甲○○供承有於附表編號一至五、七至十
    一號所示時、地，先後向附表所示之被害人戊○○等人拿取
    如附表所示之款項之事實，惟矢口否認有何詐欺犯行，辯稱
    ：伊只是要跟他們借錢，伊跟他們說『皮包及鑰匙遺失或放
    在公司，深夜無法回家，需要請鎖匠開鎖及住宿旅館』，這
    是伊借錢的方式，不是騙他們。伊會留其他姓氏給他們，是
    因為伊的姓較特別，不希望讓他人覺得伊很奇怪，但伊所留
    之名字及曾任職之公司名稱均為真實，且伊所留電話000
    0000000行動電話確為伊所有。伊跟他們借錢時，雖
    然失業半年，但伊有存款可供生活，且實際上有要還錢的意
    思，並無詐欺之意思，伊係因現實原因，而無法償還借款云
    云。經查：
(一)被告有於附表編號一至五、七至十一號所示時地，先後以附
    表所示遺失或疏未攜帶皮包或鑰匙等理由，向附表所示之人
    借得如附表所示金額等情，業據被告於偵、審時坦承不諱，
    核與告訴人戊○○、子○○、丑○○、辛○○、丁○○、庚○○、癸○○、丙○○、壬○○、己○○及蕭永生分別指述
    被告如何於附表所示時地，各以何情由而向渠等借得如附表
    所示款項之情節悉相符合，並有臺北市政府警察局捷運警察
    隊採證照片在卷可稽（見 95年度偵字第881號卷第43至48頁
    、第20至23頁、95年度偵字第1578號卷第13至16、22、23、
    57至59頁），且有被告於借款時所親筆書寫用以取信各該被
    害人之「姚嘉齡、0000000000、0000000
    0、上傑貿易公司」、「沈佩玉、0000000000、
    00000000、00000000、匯聚貿易公司」、
    「沈佩玉、0000000000、00000000、匯
    聚貿易公司」、「姚佩玉、0000000000」及「姚
    嘉齡、0000000000、00000000、上傑貿
    易公司」等內容之紙條在卷可參（見九十五年度偵字第一五
    七八號卷第29頁背面、第81頁、九十五年度偵字第八八一號
    卷第75頁、九十五年偵字第五０五０號卷第16頁、第28頁）
    ，而告訴人辛○○為借款予被告，乃自提款機提領現金六千
    元交付被告之事實，亦有辛○○之94年 9月16日中國信託提
    款機金融卡卡號0000000000000000號提款
    存根附卷可參（見九十四年度偵字第二０五六八號卷第24頁
    ），故被告於附表編號一至五、七至十一號所示時地，分別
    以附表所示遺失或疏未攜帶皮包或鑰匙等理由，向各該附表
    所示之人借得如附表所示金額之事實，應堪認定。
(二)至被告雖辯稱：伊曾前去臺北縣新莊市○○路二六五號新莊
    郵局前搭乘公車，但不記得有無於附表六所示時地向乙○○
    借錢云云。惟查被告有於附表六所示時地，自稱為沈佩玉，
    且佯稱皮包及鑰匙遺失，而向告訴人乙○○借款一千七百元
    之事實，業據告訴人乙○○於偵查時證述：伊於94年10月27
    日晚上10時30分許，在臺北縣新莊市○○路二六五號新莊郵
    局前，遭一名女子搭訕，該女表示皮包及鑰匙遺失在計程車
    內，沒有錢回家，問伊能不能借錢給她，伊基於同情將身上
    僅有現金七百元借給該女子，該女接著表示天色已晚可能找
    不到鎖匠，須在外投宿旅社，可不可以再多借一點錢，伊不
    疑有他，因身上沒有錢所以用機車載該名女子回臺北縣三重
    市伊住處，從家中再取現金一千元借她，該女子自稱沈佩玉
    ，在匯聚貿易公司上班，經伊撥打該女子所留電話，並無沈
    佩玉之人，該自稱沈佩玉之女子就是被告等語（見九十五年
    偵字第五０五０號卷第17至20頁），並有告訴人乙○○所提
    出被告於借款時所書寫，其上記載「沈佩玉、000000
    0000、00000000、匯聚貿易公司」等內容之紙
    條在卷可參（見同上偵查卷第22頁），核該紙字條筆跡之筆
    風、字體等書寫特徵，以及任職公司，均與被告前揭交付予
    上開告訴人之部分字條相同，且所記載之聯絡電話0000
    000000，與被告實際使用之行動電話0000000
    000亦甚為相近，是告訴人乙○○有於附表六所示時地因
    被告以其皮包及鑰匙遺失，一時未能返家為由，而交付一千
    七百元予被告收受之事實，同堪認定。
(三)被告於附表所示時地，佯稱皮包或鑰匙遺失或疏未攜帶，一
    時無法返家，以資博取路人同情後，更進而謊稱任職於上傑
    、匯聚或外商公司確有償還資力，用以取信各該被害人，故
    附表所示被害人均因而陷於錯誤，誤信被告係因突發狀況而
    一時急用，然因有正當職業而有償還資力，因而分別交付附
    表所示款項予被告收受，是被告係施用詐術而詐得如附表所
    示款項，至為明確。此被告於偵查中及原審法院調查時供承
    伊確實（借錢）當時沒有任何收入來還錢，也沒有接任何被
    害人打來的電話，伊一個人在外面住，騙來所得拿來當作生
    活費過日子（見九十五年偵緝字第五一三號卷第35、36頁）
    、從94年8  、9月開始沒有工作‧‧‧因找不到工作（始犯
    本件）等語在卷（見原審卷95年度聲羈字第58號卷第8、11
    頁），亦足資佐憑。至被告雖於部分交付被害人之字條上記
    載其使用之0000000000行動電話或曾告知正在哈
    佛補習班補英文，然被告亦自承並未接聽任何被害人所撥打
    之電話，遑論被告於字條所留之其餘聯絡電話均係虛偽，足
    見被告確於借款之初即無償還之能力與意願，是尚難僅以被
    告曾於部分字條記載其所使用之行動電話號碼或告知補習地
    點，而得援為有利被告之認定。
  綜上所述，被告當時因失業，復無其他經濟來源，明知無力償
  還，亦無還款之意，仍以前揭詐術，利用附表所示被害人之同
  情，使附表所示之人陷於錯誤，分別將如附表所示之款項予被
  告收受，其不法所有之詐欺意圖，至為灼然，是被告所辯並無
  詐欺意圖，要屬推諉卸責之詞，殊無足採，事證明確，被告犯
  行，應堪認定。
二、核被告所為，係犯刑法第339條第1項之詐欺取財罪。至公訴
    意旨雖以被告係基於詐取他人財物恃以為生之常業詐欺犯意
    ，連續向如附表所示之被害人詐取如附表所示之款項，所為
    係犯刑法第 340條之常業詐欺罪云云，然查被告罹患精神分
    裂症，需持續門診追蹤治療，此有臺北市立療養院93年 9月
    17日出據之診斷證明書影本乙紙在卷可憑，被告並因而被健
    保局列為重大傷病者，免負擔自行應分擔之醫療費，亦有被
    告之全民健康保險重大傷害免自行部分負擔證明卡影本在卷
    可參，而被告因本案羈押於臺灣臺北看守所時，並迭有以肢
    體及言語攻擊膳食雜役及戒護人員，另不時以盛滿飯菜的大
    碗丟擲在地等情緒性動作，而須加強輔導並安撫其情緒，有
    該所95年 7月10日北所女字第Ｚ○○○○○○○○○號函在
    卷可稽，是被告因罹患精神分裂症，致時有不能控制其情緒
    ，而迭有情緒性之動作，其精神狀況顯異於常人，被告對現
    實情事之是非辨識能力，應較一般人為遜，以此被告之精神
    狀況，被告自不易覓得工作，或縱有工作亦不易持久，被告
    或因而萌生詐騙他人財物之犯意，惟以被告之思慮既異於常
    人，其違反常情之行為亦或因所罹患之精神分裂症，致一時
    欠缺是非辨識能力所為，實難認被告於為本件詐欺之初即係
    基於藉由詐取他人財物以恃以為生之常業犯意，公訴意旨上
    開所認容有誤會，起訴法條尚有未洽，應予變更。而查被告
    於附表編號八所示時地，以一個詐欺取財行為同時致使被害
    人癸○○、丙○○二人陷於錯誤並交付財物予被告，係一行
    為觸犯數個詐欺取財罪，為同種想像競合犯，應從一重之詐
    欺取財罪處斷，至被告行為後，刑法第55條想像競合犯之規
    定，雖於94年1月7日修正公布，並於95年7月1日施行，增列
    但書規定「但不得科以較輕罪名所定最輕本刑以下之刑」，
    惟此僅係想像競合犯科刑之限制，為法理之明文化，非屬法
    律之變更（參照最高法院95年第 8次刑事庭會議決議），自
    無新、舊法比較之問題，附此敘明，而被告行為後，刑法第
    56條連續犯之規定，業於94年1月7日修正公布刪除，並於95
    年7月1日施行，本件被告基於概括犯意，以相似之手段，在
    緊接之時間，先後數次觸犯構成要件相同之詐欺取財罪，依
    修正前刑法第56條之規定，本應依連續犯之規定論以一連續
    詐欺取財罪，惟因行為後新法業已刪除連續犯之規定，此刪
    除雖非犯罪構成要件之變更，但顯已影響行為人刑罰之法律
    效果，自屬法律有變更，依刑法第2條第1項規定，比較新、
    舊法結果，仍應適用較有利於被告  之行為時法即舊法，論
    以連續犯之連續詐欺取財罪（參照最高法院95年第 8次刑事
    庭會議決議），並加重其刑。另查被告罹患精神分裂症，時
    有悖於常情之情緒性行為，其對現實情事之是非辨識能力顯
    低於正常人，是被告因精神障礙，致其辨識行為違法或依其
    辨識而行為之能力顯著減低，爰依刑法第19條第 2項之規定
    ，減輕其刑，並依法先加重後減輕之。又刑法第339條第1項
    所定罰金刑部分，依罰金罰鍰提高標準條例第1條第1項前段
    規定，原規定就其原定數額提高十倍，茲依刑法施行法第 1
    條之 1規定中華民國94年1月7日刑法修正施行後，刑法分則
    編所定罰金之貨幣單位為新臺幣，而94年1月7日刑法修正時
    ，刑法分則編未修正之條文定有罰金者，自94年1月7日刑法
    修正施行後，就其所定數額提高為三十倍。本次94年1月7日
    刑法修正時，刑法第339條第1項並未為修正，而依上揭規定
    ，就罰金刑部分之貨幣單位改為新台幣，因而就其所定罰金
    數額提高為三十倍，惟實際上刑法第339條第1項詐欺取財罪
    之構成要件及法定刑並未變更，自無有利或不利而為新舊法
    比較適用之問題，附此敘明。原審以被告上述犯行事證明確
    ，予以論罪科刑，固非無見，惟查被告僅係基於詐欺意圖而
    為本件普通詐欺取財犯行，原審以被告係基於常業詐欺之意
    圖，而認被告係成立常業詐欺罪，其論斷尚有未洽；另原審
    就被告行為時罹患精神分裂症，因精神障礙，致其辨識行為
    之能力顯著減低之情節疏未審酌，亦有未洽，至被告行為後
    ，法律有變更者，依修正前刑法第2條第1項之規定，以適用
    裁判時法為原則，如行為時法有利於行為人，則例外適用行
    為時法；依修正後刑法第2條第1項規定，以適用行為時法為
    原則，惟如裁判時法有利於行為人，則例外的適用裁判時法
    。以往實務見解，認原判決未及比較適用新舊法時，上訴後
    ，雖比較結果以舊法有利於行為人，而原判決別無其他撤銷
    事由，仍應由本院以此為由撤銷改判。惟修正後之規定係以
    適用行為時法為原則，因此原判決雖未及此比較適用，然上
    訴本院後，經比較新舊法，行為後之法律並非較有利於行為
    人，仍應適用行為時法，則原判決適用行為時法即無不當，
    自不構成撤銷之事由，本件被告所犯上開之罪，經比較新舊
    法結果，應適用舊法之連續犯規定，此與原判決適用之法律
    相同，就此部分自不構成撤銷之事由，附此敘明。被告上訴
    意旨猶否認犯罪，固無理由，惟原判決既有可議之處，自應
    由本院予以撤銷改判，爰審酌被告之素行，犯罪之動機、目
    的、手段，因罹患精神分裂症，其精神狀況對現實情事之判
    斷力及辨別是非之能力均較一般人為遜，因失業而詐騙他人
    財物，所詐得之款項非鉅，及犯罪後之態度等一切情狀，量
    處有期徒刑9月。
據上論斷，應依刑事訴訟法第369條第1項前段、第364條、第299
條第1項前段、第300條，修正前刑法第56條、刑法第339條第1項
、第55條、第19條及罰金罰鍰提高標準條例第1條第1項前段，判
決如主文。
本案經檢察官陳明光到庭執行職務。
中    華    民    國    95    年    9    月    15    日
                  刑事第五庭    審判長法  官  吳  敦
                                      法  官  陳世宗
                                      法  官  張傳栗
以上正本證明與原本無異。
檢察官如不服本判決，應於收受送達後十日內向本院提出上訴書
狀，其未敘述上訴之理由者並得於提起上訴後十日內向本院補提
理由書（均須按他造當事人之人數附繕本）。
被告不得上訴。
                                      書記官  何子傑
中    華    民    國    95    年    9     月    15    日
附表
┌──┬────┬──────┬──────────┬───┐
│編號│犯罪時間│犯 罪 地 點 │  犯  罪  態  樣    │所得  │
│    │        │及被害人    │                    │      │
├──┼────┼──────┼──────────┼───┤
│ 1  │94年8月9│臺北捷運板南│自稱沈佩玉，在上傑貿│3500元│
│    │日22時50│線忠孝敦化站│易公司上班，謊稱皮包│      │
│    │分許    │戊○○      │放置在任職公司疏未攜│      │
│    │        │            │帶無法回家，向戊○○│      │
│    │        │            │借款，留下0000000000│      │
│    │        │            │、00000000號電話，屆│      │
│    │        │            │期無法以上開電話聯絡│      │
├──┼────┼──────┼──────────┼───┤
│ 2  │94.8.12 │臺北捷運新店│自稱沈佩玉，在外商公│3000元│
│    │日23時許│線台電大樓站│司上班，謊稱皮夾及鑰│（起訴│
│    │        │子○○      │匙放在公司而無法回家│書誤載│
│    │        │            │，向子○○借款，留下│為6000│
│    │        │            │0000000000、00000000│元）  │
│    │        │            │71號電話，屆期無法以│      │
│    │        │            │上開電話聯絡。      │      │
├──┼────┼──────┼──────────┼───┤
│ 3  │94.8.24 │臺北捷運板南│自稱姚嘉齡，在上傑貿│500元 │
│    │日0時0分│線國父紀念館│易公司上班，謊稱皮包│      │
│    │許      │站          │及鑰匙留在公司而無法│      │
│    │        │丑○○      │回家，向丑○○借款，│      │
│    │        │            │留下0000000000、2965│      │
│    │        │            │1234號電話，屆期無法│      │
│    │        │            │以上開電話聯絡。    │      │
├──┼────┼──────┼──────────┼───┤
│ 4  │94.9.16 │臺北市羅斯福│自稱姚佩玉，在上傑貿│6000元│
│    │日1時40 │路3段333巷口│易公司擔任會計秘書，│      │
│    │分      │辛○○      │謊稱皮夾、手機及鑰匙│      │
│    │        │            │遺留在計程車上無法回│      │
│    │        │            │家，向路人辛○○借款│      │
│    │        │            │，留下0000000000號電│      │
│    │        │            │話，屆期無法以上開電│      │
│    │        │            │話聯絡。            │      │
├──┼────┼──────┼──────────┼───┤
│ 5  │94.9.23 │臺北捷運新店│自稱姚嘉齡，在上傑貿│5000元│
│    │日0時10 │線大坪林站  │易公司上班，謊稱皮包│      │
│    │分      │丁○○      │及鑰匙在捷運列車上遺│      │
│    │        │            │失而無法回家，向路人│      │
│    │        │            │丁○○借款，留下0917│      │
│    │        │            │456571、00000000號電│      │
│    │        │            │話，屆期無法以上開電│      │
│    │        │            │話聯絡。            │      │
├──┼────┼──────┼──────────┼───┤
│ 6  │94.10.27│臺北縣新莊市│自稱沈佩玉，在匯聚貿│1700元│
│    │日22時30│中正路265號 │易公司上班，謊稱皮包│      │
│    │分      │新莊郵局前  │及鑰匙遺留在計程車上│      │
│    │        │乙○○      │無法回家，向路人俞明│      │
│    │        │            │發借款，留下0000000 │      │
│    │        │            │3號電話，乙○○先於 │      │
│    │        │            │新莊郵局前交付身上之│      │
│    │        │            │現金700元，復返回臺 │      │
│    │        │            │北縣三重市臺北縣三重│      │
│    │        │            │市○○○路19號8樓之1│      │
│    │        │            │住處取出現金1000元，│      │
│    │        │            │再於住處門口交付1000│      │
│    │        │            │元，屆期無法以上開電│      │
│    │        │            │話聯絡。            │      │
├──┼────┼──────┼──────────┼───┤
│ 7  │94.11.10│臺北捷運新店│自稱沈佩玉，在匯聚貿│4000元│
│    │日0時50 │線七張站    │易公司上班，謊稱皮包│      │
│    │分      │庚○○      │及鑰匙遺留在公司而無│      │
│    │        │            │法回家，向路人庚○○│      │
│    │        │            │借款，留下0000000000│      │
│    │        │            │、00000000分機1235號│      │
│    │        │            │電話，屆期無法以上開│      │
│    │        │            │電話聯絡            │      │
├──┼────┼──────┼──────────┼───┤
│ 8  │94.11.11│臺北捷運新店│自稱沈佩玉，在匯聚貿│癸○○│
│    │日0時30 │線中正紀念堂│易公司上班，謊稱皮包│3000元│
│    │分      │站          │及鑰匙遺留在公司而無│丙○○│
│    │        │癸○○      │法回家，向路人癸○○│1000元│
│    │        │丙○○      │及丙○○借款，留下  │      │
│    │        │            │0000000000、00000000│      │
│    │        │            │71號電話，屆期無法以│      │
│    │        │            │上開電話聯絡。      │      │
├──┼────┼──────┼──────────┼───┤
│ 9  │94.12.12│臺北捷運新店│自稱姓沈，謊稱錢包及│1500元│
│    │日0時20 │線古亭站    │鑰匙遺留在公司而無法│      │
│    │分      │壬○○      │回家，向路人壬○○借│      │
│    │        │            │款，留下0000000000號│      │
│    │        │            │電話，屆期無法以上開│      │
│    │        │            │電話聯絡。          │      │
├──┼────┼──────┼──────────┼───┤
│ 10 │94.12.14│臺北捷運板南│自稱姚佩玉，謊稱錢包│2100元│
│    │日15時30│線善導寺站  │在捷運站遺失而無法回│      │
│    │分      │己○○      │家，向路人己○○借款│      │
│    │        │            │，留下0000000000號電│      │
│    │        │            │話，屆期無法以上開電│      │
│    │        │            │話聯絡。            │      │
├──┼────┼──────┼──────────┼───┤
│ 11 │95.1.8日│臺北捷運新店│自稱姚佩玉，在上傑貿│1000元│
│    │17時30分│線公館站    │易公司擔任會計秘書，│      │
│    │        │蕭永生      │謊稱皮夾手機鑰匙遺留│      │
│    │        │            │在計程車上無法回家，│      │
│    │        │            │向路人蕭永生借款留下│      │
│    │        │            │0000000000號電話，屆│      │
│    │        │            │期無法以上開電話聯絡│      │
└──┴────┴──────┴──────────┴───┘
附錄：本案論罪科刑法條全文
中華民國刑法第339條
意圖為自己或第 3 人不法之所有，以詐術使人將本人或第 3 人
之物交付者，處五年以下有期徒刑、拘役或科或併科1000元以下
罰金。
以前項方法得財產上不法之利益或使第 3 人得之者，亦同。
前二項之未遂犯罰之。


司法院資訊處製作；財團法人民間司法改革基金會備份。
